【裁判字號】    90,上,482
【裁判日期】    920318
【裁判案由】    損害賠償
【裁判全文】
臺灣高等法院臺中分院民事判決      九十年度上字第四八二號
    上  訴  人  甲○○○○○○.
    法定代理人  丙○○
    被  上訴人  乙○○
右當事人間請求損害賠償事件，上訴人對於中華民國九十年七月五日年台灣南投地方
法院九十年度訴字第一一四號第一審判決提起上訴，本院判決如左：
    主    文
原判決關於命上訴人應給付部分及該部分假執行之宣告暨訴訟費用之裁判均廢棄。
右開廢棄部分，被上訴人在第一審之訴及假執行之聲請均駁回。
第一、二審訴訟費用由被上訴人負擔。
    事    實
甲、上訴人方面：
一、聲明：求為判決：如主文所示。
二、陳述：除與第一審判決記載者相同，予以引用外，補稱：
  (一)系爭土地之全部於兩造換訂租約時，上訴人業已依租約約定將可供建築使用之租
    賃物交付與被上訴人佔有使用收益，並由土地所有人祭祀公業出具土地使用權同
    意書交付與被上訴人，被上訴人始能與其合建房屋之訴外人鄒春帆，於系爭土地
    上興建房屋八棟而各分得四棟，至合建房屋後所剩之空地部分，被上訴人並未交
    還上訴人，仍由被上訴人繼續占有使用收益。嗣其合建人鄒春帆復向土地所有人
    祭祀公業取得土地使用權同意書，並於空地上建屋二棟出售，該土地使用權同意
    書僅係補充簽發，蓋原簽發之土地使用權同意書已同意被上訴人（包括其合建人
    及房屋承買人起造人）使用建築全部系爭土地，則不論嗣後有無再補簽發，均不
    影響原簽發使用權同意書之效力。惟被上訴人自己不依土地使用權同意書所載面
    積全部使用，僅先行建屋八棟，餘二棟空地未為建築，乃被上訴人自己怠於行使
    權利，上訴人並無不為交付合於使用收益租賃物之義務。
  (二)倘上訴人有未交付租賃物與被上訴人，或僅交付部分租賃物之情事，被上訴人焉
    能將系爭之第七四三之五號土地全部提供予鄒春帆合建房屋，任由鄒春帆就該土
    地進行土地規劃興建房屋；況上訴人交付與被上訴人由土地所有權人祭祀公業出
    具之土地使用權同意書，亦載明全部土地同意由被上訴人使用建築房屋，並未指
    定部分面積或位置。是上訴人已盡給付實現債之本旨之義務，至臻灼然，何來給
    付不能或不完全給付責任。
乙、被上訴人方面：
一、聲明：求為判決：
  (一)上訴駁回。
  (二)第二審訴訟費用均由上訴人負擔。
二、陳述：除與第一審判決記載者相同，予以引用外，補稱：上訴人已自認系爭土地
    於換約時，依約履行出具土地使用權同意書交付與被上訴人，嗣於八十一年間未
    經被上訴人同意，竟復出具土地使用權同意書予鄒春帆在已建八棟房屋外之剩餘
    空地上另建二棟房屋出售，上訴人有故意不履行，致陷給付不能，對被上訴人自
    有造成損害。
丙、本院依職權調閱台灣南投地方法院八十六年度訴字第三一九號一案全卷。
    理    由
一、被上訴人起訴主張：兩造於民國（以下同）六十八年八月間先行口約，由伊移轉
    名下所有之南投市○○段第七三三之一地號土地予上訴人，而後再訂立書面租約
    ，租約內容預約為：由上訴人將其名下同上地段第七三四之五號土地連同伊過戶
    予上訴人之上開七三三之一地號土地出租予伊作建屋使用，伊則於訂立書面租約
    後另付使用費三百五十萬元。六十八年九月十四日，伊依前開口約將上開七三三
    之一地號土地（面積為八二平方公尺，地目建）過戶給上訴人，而上訴人亦於六
    十八年十月十一日與伊訂立出租上開七三三之一、七三四之五地號土地之租約，
    並於六十八年底受領伊所付之三百五十萬元使用費完畢。七十六年一月十日兩造
    換約，先訂立租賃契約，再將六十八年十月十一日之租約交還上訴人，上訴人同
    時交付上開七三四之五地號土地使用權同意書給伊，允許伊使用全部土地興建房
    屋，並作永久之使用。伊於七十八年十二月十八日取得土地使用同意書後，於七
    十九年一月十七日與訴外人鄒春帆訂立合建契約書，由伊提供上開七三四之五地
    號土地給訴外人鄒春帆合建，合建之房屋各依百分之五十作分配。嗣訴外人鄒春
    帆依南投縣政府於七十九年間核發之（七九）投縣建管（造）字第四二二號建造
    執照興建房屋八棟，雙方各分得四棟，另八棟房屋左邊所留之空地，尚有可興建
    二棟房屋之基地，該基地使用權本應歸於伊，然上訴人竟於八十二年一月二日及
    八十三年一月間未經伊同意，逕應訴外人鄒春帆之要求，復出具土地使用權同意
    書給訴外人鄒春帆，讓訴外人鄒春帆於上開基地上興建房屋二棟，完成後由訴外
    人鄒春帆以高價出售得利（西側一棟賣給張國棟三百七十萬元，東側一棟賣給陳
    玲華三百五十餘萬元），致伊對該二棟房屋之基地因承租所可使用受益之權益完
    全落空，爰依民法第二二六、二二七條債務不履行（給付不能及不完全給付）之
    法律關係，求為命上訴人應給付伊新台幣（以下同）四百五十萬元並加付法定遲
    延利息之判決（原審判決上訴人應給付三百零五萬元並加付法定遲延利息，駁回
    被上訴人其餘之訴，被上訴人就其敗訴部分未上訴，已確定）。
二、上訴人則以：伊於七十八年間出具系爭土地使用同意書予被上訴人時，即將全部
    土地交付予其使用，已依約完全給付，且兩造契約於八十一年十二月末日終止，
    伊於租約終止後始於八十二年一月二日交予鄒春帆土地使用同意書，並曾以存證
    信函向被上訴人表示兩造已無租賃關係存在，伊交付土地使用同意予鄒春帆係在
    兩造租賃關係終止後所為，被上訴人自無任何權利可言，且伊之交付鄒春帆系爭
    土地使用權之行為係使被上訴人得利，得以向鄒春帆行使房屋分配請求權，並無
    損害，況被上訴人聽任鄒春帆任意處分合建房屋，於鄒春帆無力履行合建契約所
    為給付時，始對伊請求債務不履行，顯有權利濫用情形等語，資為抗辯。
三、查被上訴人主張兩造於六十八年八月間口頭約定，由伊移轉名下所有之南投市○
    ○段第七三三之一地號土地給上訴人，而後再訂立書面租約，由上訴人將名下同
    上地段第七三四之五號土地連同伊過戶給上訴人之上開七三三之一地號土地（以
    下簡稱系爭土地）出租給伊作建地蓋屋使用，伊則於訂立書面租約後另付使用費
    三百五十萬元，六十八年九月十四日，伊已將上開七三三之一地號土地（面積為
    八二平方公尺，地目建）過戶給上訴人，上訴人亦於六十八年十月十一日與伊訂
    立出租系爭土地之租約，並於六十八年底受領伊所付之三百五十萬元使用費完畢
    。七十六年一月十日伊與上訴人換約，先訂立租賃契約，再將六十八年十月十一
    日之租約交還上訴人，上訴人同時交付上開七三四之五地號土地使用權同意書給
    伊，允許伊使用全部土地興建房屋等情，業據提出土地登記簿謄本、租賃契約、
    租金收據、土地使用權同意書等件為證，復為上訴人所不爭，堪信為真實。
四、按租賃定有期限者，其租賃關係於租期屆滿時消滅，必租期屆滿後，承租人仍為
    租賃物之使用收益，而出租人不即表示反對之意思者，始視為以不定期限繼續租
    約，‧‧‧此觀民法第四百五十條第一項、第四百五十一條之規定自明（最高法
    院八十四年度台上字第二二五二號裁判要旨參照）；又解釋契約，固須探求當事
    人立約時之真意，不能拘泥於契約之文字，但契約文字業已表示當事人真意，無
    須別事探求者，即不得反捨契約文字而更為曲解（最高法院十七年上字第一一一
    八號判例參照）。本件被上訴人主張七十六年一月十日伊與上訴人換約，先訂立
    租賃契約，再將六十八年十月十一日之租約交還上訴人，上訴人同時交付前開七
    三四之五地號土地使用權同意書給伊，允許伊使用全部土地興建房屋，並作永久
    之使用等情，固提出租賃契約書、租金收據等為憑，惟查兩造間不動產基地租賃
    附強制執行契約書第二條既已載明「租賃期間定自民國柒拾伍年拾貳月參拾日起
    至民國捌拾壹年拾貳月末日止滿陸個年間為限。」等語，而上訴人復抗辯兩造間
    租賃關係已於八十二年初消滅。並提出存證信函一紙為證，其上並記載「台端前
    租用本會包尾段七三三之一七三四之五土地租金至八十一年度計滯欠新台幣二百
    二十二萬六千三百九十九元整，又台端與本會無租賃關係，其所欠租金請求二月
    六日來會繳清否則依法處理」等語，依前開裁判意旨，足認系爭基地租賃關係已
    經期限屆滿而消滅，被上訴人雖主張系爭基地係供伊永久使用收益為目的，並提
    出土地使用權同意書影本一紙，然該同意書僅係建物起造人申請建造執照或雜項
    執照時所應檢附之證明文件，屬建築法上行政管理監督之範疇，至當事人間之權
    利義務關係，仍應依雙方所約定之契約內容定之，況前開同意書上亦無使用期限
    之記載而租約則定有期限，自應以租約為準據。而被上訴人復未舉其他事證以證
    明租約為將基地供永久使用之事實，是被上訴人主張兩造就系爭土地之租賃關係
    於租期屆至後仍繼續有效存在一節，尚不足採。
五、又按所有人，於法令限制之範圍內，得自由使用、收益、處分其所有物，民法第
    七百六十五條前段訂有明文，是所有物之處分，為所有權效用之一，所有人當然
    有此權能（最高法院十八年上字第八一○號判例參照）。茲被上訴人復主張上訴
    人於八十二年間將系爭土地部分基地出租予訴外人鄒春帆，並出具土地使用權同
    意書予鄒春帆於系爭土地興建房屋二棟，違反出租人之交付土地及保持系爭租賃
    物合於使用之義務，致使伊無法在系爭土地該二棟房屋之基地上再為其他利用等
    承租人權利，致伊受有損害，爰依民法第二二六、二二七條債務不履行之法律關
    係，訴請損害賠償云云。惟查被上訴人之租賃權於八十一年十二月末日已因租期
    屆滿而消滅上訴人與鄒春帆間就系爭基地所成立之租賃關係，其租賃期間係自八
    十二年一月一日以迄八十七年十二月三十一日，此有雙方締結之不動產基地租賃
    附強制執行契約書在卷可稽，則上訴人於兩造間租賃關係消滅後再行將系爭土地
    之用益權能讓渡與鄒春帆並交予伊土地使用同意書，揆諸前揭判例意旨，自為法
    之所許，縱令上訴人曾另案以八十四年度訴字第一九一號、八十六年度上字第二
    七五號，對被上訴人訴請自八十年起五年之租金及利息，惟上訴人在第一審受敗
    訴之判決，於上訴本院時，兩造成立訴訟上和解，有該和解筆錄在卷足憑，觀其
    內容係就和解筆錄之附圖Ａ、Ａ１及Ｂ、Ｂ１之建物基地約定被上訴人應自八十
    七年一月起給付租金，及就南投市○○段七三三之一號土地，自上訴人交付被上
    訴人土地使用同意書同時，被上訴人應給付租金與上訴人，另載明「上訴人應於
    八十八年四月二十日與被上訴人另立租約」等語，並不能證明被上訴人自八十二
    年一月起，就系爭土地尚有租賃權存在。僅足認定兩造間另行成立之新約，又係
    在上訴人與鄒春帆間之租賃關係消滅後始生效力，尚難據以推認前後兩時之間被
    上訴人就系爭土地有租賃權存在，是上訴人與鄒春帆之租賃關係存續期間，被上
    訴人就系爭土地之使用收益既無法律上之正當權源，遑論其債權係因上訴人積極
    或消極之侵害致生損害，是被上訴人上開主張，亦無足取。
六、綜上所述，上訴人抗辯兩造間就系爭土地之租賃關係業於八十一年十二月末日消
    滅一節，自屬可信，被上訴人雖主張上訴人於八十二年間將系爭土地部分基地出
    租予訴外人鄒春帆，並出具土地使用權同意書予鄒春帆於系爭土地興建房屋二棟
    ，違反出租人之交付土地及保持系爭租賃物合於使用之義務，致伊無法在系爭土
    地再為其他利用等承租人權利而受有損害云云，惟未能舉證以實其說，是其主張
    自不足採。從而，被上訴人本於債務不履行之法律關係，請求上訴人給付伊新台
    幣四百五十萬元及自民國八十三年二月一日起至清償日止按年息百分之五計算之
    之法定遲延利息，為無理由。原審法院以兩造就系爭土地於七十六年一月十日簽
    訂之租約，租期雖至八十一年十二月末日止，然依上開契約書第一條之內容可知
    被上訴人係以建築房屋之目的而承租之，可預見兩造於上開租賃期限屆滿之際應
    有續約之意，且兩造間另案就給付租金一節，復成立訴訟上和解為由，據以認為
    於八十二年間就系爭土地之租賃關係自尚存續中，並據以判命上訴人於三百五十
    萬元之範圍內如數給付，並為假執行之宣告，自有未洽。上訴意旨指摘原判決不
    當，此部分不當，求予廢棄，為有理由。
七、本件事證已臻明確，兩造其餘陳述及所提攻擊及防禦方法，於判決之結果無影響
    ，自不一一斟酌論述，並此敘明。
八、據上論結，本件上訴為有理由，依民事訴訟法第四百五十條、第七十八條，判決
    如主文。
右當事人間請求損害賠償事件，因事實尚有欠明瞭之處，應再開言詞辯論，特此裁定
。
中      華      民      國    九十二    年      三      月     十八     日
~B1民事第三庭審判長法  官  陳照德
~B2                法  官  蔡王金全
~B3                法  官  陳成泉
右為正本係照原本作成。
如對本判決上訴，須於收受判決送達後二十日內向本院提出上訴書狀，其未表明上訴
理由者，應於提出上訴後二十日內向本院提出上訴理由書（須按他造人數附具繕本）
，並繳納送達用雙掛號郵票拾份（每份拾肆元）。
上訴時應提出委任律師或具有律師資格之人之委任狀；委任有律師資格者，另應附具
律師及格證書及釋明委任人與受任人有民事訴訟法第四百六十六條之一第一項但書或
第二項（詳附註）所定關係之釋明文書影本。
~B                書記官  劉恒宏
中      華      民      國    九十二    年      三      月     二十     日
附註：
民事訴訟法第四百六十六條之一（第一項、第二項）
對於第二審判決上訴，上訴人應委任律師為訴訟代理人。但上訴人或其法定代理人具
有律師資格者，不在此限。
上訴人之配偶、三親等內之血親、二親等內之姻親，或上訴人為法人、中央或地方機
關時，其所屬專任人員具有律師資格並經法院認為適當者，亦得為第三審訴訟代理人
。
                                                                        Ｂ


司法院資訊處製作；財團法人民間司法改革基金會備份。
